【裁判字號】    98,重上,315
【裁判日期】    981103
【裁判案由】    塗銷所有權移轉登記
【裁判全文】
臺灣高等法院民事判決                 98年度重上字第315號
上  訴  人  乙○○
            丙○○
上二人共同
訴訟代理人  張國清律師
            朱子慶律師
            郭瑋萍律師
被  上訴人  甲○○
訴訟代理人  吳展旭律師
複  代理人  丁○○
上列當事人間請求塗銷所有權登記事件，上訴人對於中華民國98
年3月27日臺灣士林地方法院97年度重訴字第246號判決提起上訴
，本院於98年10月20日言詞辯論終結，判決如下：
    主      文
原判決除確定部分外廢棄。
上廢棄部分，被上訴人在第一審之訴駁回。
第一、二審訴訟費用由被上訴人負擔。
    事實及理由
一、被上訴人起訴主張略以：上訴人乙○○之生父陳長庚於民國
    43 年2月18日與伊之養母陳余玉聘結婚，並收養伊為其養子
    ，嗣陳長庚於59年6月4日成立北一貨運股份有限公司（下簡
    稱北一貨運公司），並由陳余玉聘負責處理投資理財等事項
    。當時陳余玉聘因認房地產投資能保值獲利，遂購置多處房
    地並分別登記予兒女名下，陳長庚及陳余玉聘於62年間購買
    坐落臺北市○○區○○段1小段271、272、273地號土地（下
    簡稱271、272、273地號土地）後，即將271、272、273號土
    地所有權應有部分各1/2分別登記予伊及上訴人乙○○ ，其
    意係在贈與。嗣伊於66年2月2日創設北一電子股份有限公司
    （下簡稱北一電子公司）後因經營不善而積欠龐大債務，為
    免債權人追討債務，而與家人中斷音訊並走避南部，期間陳
    余玉聘為防債權人查封伊所有之271、272、273 地號土地所
    有權應有部分1/2（ 下簡稱系爭土地）求償，經與上訴人乙
    ○○商議後，未經伊同意或授權，擅自持伊之印鑑章、印鑑
    證明及土地所有權狀，先於70 年1月29日將系爭土地設定權
    利價值新臺幣（ 下同）1,000萬元之抵押權登記予上訴人乙
    ○○，以防止債權人執行系爭土地求償。旋復於同年6 月17
    日以買賣為原因將系爭土地移轉登記予上訴人丙○○後，再
    於同年7月14 日將系爭土地以買賣為原因移轉登記予上訴人
    乙○○。而伊既未親自或授權陳余玉聘與上訴人丙○○及乙
    ○○就系爭土地為抵押權設定及所有權移轉登記，嗣並拒絕
    承認，則系爭土地之設定及移轉行為自屬無效，伊仍為系爭
    土地之所有人，為此依民法第767 條中段規定提起本件訴訟
    ，而請求判決：(一)上訴人乙○○就系爭土地於70年7月14 日
    以買賣為登記原因所為之所有權移轉登記應予塗銷。(二)上訴
    人丙○○就系爭土地於70年6月17 日以買賣為登記原因所為
    之所有權移轉登記應予塗銷。(三)上訴人乙○○就系爭土地於
    70年1月29日設定權利價值1,000萬元之抵押權登記應予塗銷
    。原審除駁回假執行之聲請外，為被上訴人勝訴之判決。上
    訴人不服提起上訴。被上訴人就敗訴部分則未據上訴，已確
    定）答辯聲明：上訴駁回。
二、上訴人則以：系爭土地非被上訴人出資購買，況陳余玉聘掌
    管被上訴人之印鑑章、印鑑證明及土地所有權狀等，仍具系
    爭土地之管理處分權，故系爭土地實係陳長庚及陳余玉聘借
    名登記予被上訴人名下，被上訴人並非真正之所有權人，陳
    余玉聘自有權處分系爭土地。被上訴人因經營北一電子公司
    不善，屢有資金需求，乃陸續簽發本票向上訴人乙○○借款
    週轉，迄69 年借款總額已達1,000餘萬元，上訴人乙○○為
    確保原有之1,000餘萬元債權， 即要求被上訴人將系爭土地
    設定抵押權予上訴人乙○○，經被上訴人及陳余玉聘同意後
    ，於70年1月29 日完成登記。上訴人乙○○另於同年2月至4
    月間，向上訴人丙○○借款150萬元， 供其代被上訴人清償
    債務，為確保上訴人丙○○之權益，乃經被上訴人及其母陳
    余玉聘同意後，於同年6月17 日以買賣為原因將系爭土地持
    份移轉登記予上訴人丙○○。嗣於同年月底，上訴人丙○○
    因系爭土地具抵押債務而不願持有，上訴人乙○○乃於同年
    7月14日以150萬元向上訴人丙○○買受系爭土地，故系爭土
    地設定抵押及因買賣而先後移轉登記均屬實情，非為防杜土
    地遭債權人求償所為之脫產行為，且陳余玉聘為有權處分，
    並均事先經被上訴人同意，自屬有效。縱認系爭土地設定抵
    押及移轉登記前未經被上訴人同意，而陳余玉聘亦無權處分
    ，惟被上訴人既已交付印鑑章、印鑑證明及土地所有權狀等
    件予陳余玉聘，即係以自己之行為表示授與代理權，陳余玉
    聘持被上訴人之相關證件辦理系爭土地之抵押權設定及所有
    權移轉登記，為有權代理，即認非有代理權之授予，亦屬表
    見代理，被上訴人仍應負授權人之責任等語為辯。上訴聲明
    ：(一)原判決不利於上訴人部分廢棄。(二)上廢棄部分被上訴人
    在第一審之訴駁回。
三、兩造不爭執事項（見本院卷第111頁）：
  (一)上訴人乙○○之生父陳長庚於43年2月18 日與被上訴人之養
    母陳余玉聘結婚，並收養被上訴人為其養子。
  (二)陳長庚及陳余玉聘於62年間購買271、273地號土地，64年間
    購買272地號土地，並將271、272、273地號土地所有權應有
    部分各1/2分別登記予被上訴人及上訴人乙○○名下。
  (三)系爭土地設定抵押權予上訴人乙○○及移轉所有權予上訴人
    丙○○時，被上訴人所有之印鑑章、印鑑證明書及土地所有
    權狀均係由陳余玉聘保管。
  (四)被上訴人於69年間因經營北一電子公司不善而積欠大筆債務
    。
  (五)系爭土地於70年1月29日，經設定擔保權利總價值1,000萬元
    之第一順位抵押權登記予上訴人乙○○。
  (六)系爭土地於70年6月17 日，經以買賣為原因而移轉所有權登
    記予上訴人丙○○。
  (七)系爭土地於70年7月14 日，經以買賣為原因而移轉所有權登
    記予上訴人乙○○。
四、被上訴人主張其未同意或授權陳余玉聘就系爭土地設定抵押
    權及移轉所有權予上訴人乙○○及上訴人丙○○，嗣並拒絕
    承認，系爭土地之設定及移轉屬通謀虛偽登記而無效，故其
    仍為系爭土地之所有人，惟為上訴人所否認，並以前開情詞
    置辯。是本件爭點厥在於：(一)系爭土地係陳長庚及陳余玉聘
    借名登記予被上訴人名下亦或屬附負擔之贈與？(二)系爭土地
    為抵押權設定及所有權移轉是否為通謀虛偽登記？被上訴人
    有無授權陳余玉聘將系爭土地設定抵押權及移轉所有權予上
    訴人？(三)被上訴人是否應負表見代理之授權人責任？茲分述
    如下。
五、系爭土地是否係陳長庚及陳余玉聘借名登記在被上訴人名下
    ？或是附負擔之贈與？
  (一)按稱「借名登記」者，謂當事人約定一方將自己之財產以他
    方名義登記，而仍由自己管理、使用、處分，他方允就該財
    產為出名登記之契約，其成立側重於借名者與出名者間之信
    任關係，在性質上應與委任契約同視，倘其內容不違反強制
    、禁止規定或公序良俗者，固應賦予無名契約之法律上效力
    ，並類推適用民法委任之相關規定。（最高法院98年度台上
    字第76號判決意旨參照）
  (二)被上訴人主張系爭土地係陳長庚及陳余玉聘購買，並以附負
    擔贈與將土地所有權應有部分各二分之一分別登記載上訴人
    及乙○○名下。上訴人則抗辯系爭土地為陳長庚及陳余玉聘
    出資購買後借被上訴人之名登記，陳長庚、陳余玉聘仍為實
    際所有人等語。查，陳余玉聘於97年10月16日原審審理時證
    稱：「（問：只是借名，還是直接給他們登記？）地是用我
    的錢去買的，買之後是由我和陳長庚處理，兒子不能插手，
    土地的所有權狀都放在我的手中。（問：錢都是你跟你先生
    出的？）對。（問：土地之後打算如何處理？）等我們到一
    定年紀沒有開停車場，就把土地給他們。……（問：為何設
    定抵押權給乙○○？乙○○有無借錢給甲○○？）沒有，土
    地完全是我跟我先生的財產，當時是交給我先生及乙○○去
    處理。」等語（見原審卷第56、57頁），證實系爭土地尚未
    贈與被上訴人，雖陳余玉聘後於98年2月6日到庭改稱：「我
    買給他們，但是我公司要使用，所以我跟他們約定給公司使
    用，如果公司不用，土地就還給他們。」等語（見原審卷第
    159頁 ），對照證人陳余玉聘之證言，前後顯有重大矛盾，
    其第二次之證言，應係嗣後配合被上訴人之主張所為，應以
    第一次之證詞為可採。
  (三)再查，系爭土地所有權狀、被上訴人印鑑章、印鑑證明均係
    由陳余玉聘保管，並由陳余玉聘交付予陳長庚、上訴人乙○
    ○辦理抵押權設定及所有權移轉，為被上訴人所不爭執。而
    被上訴人為38年次出生，系爭土地購買時，被上訴人已經成
    年，有完全之行為能力，至系爭土地過戶前，被上訴人並已
    獨立經營公司，亦非無社會經驗之人，則就被上訴人主張已
    受贈與土地之所有權狀由他人保管，顯與常情有違。 又271
    、272、273地號土地原做為北一貨運之停車場，地價稅於購
    買後係由北一貨運負擔，被上訴人不曾給付，亦為被上訴人
    所自認（見原審卷第85頁），於83年之後，地價稅由上訴人
    乙○○繳納，則有上訴人提出之地價稅繳款書附卷可稽（見
    本院卷第144至148頁），並由其管理使用，亦為被上訴人所
    不爭執（見本院卷第154頁 ）。是以，被上訴人就系爭土地
    自始未曾持有證明權利之所有權狀，亦未曾管理使用，參酌
    上述借名登記之意義，上訴人抗辯系爭土地為陳長庚及陳余
    玉聘出資購買後借被上訴人之名登記，陳長庚、陳余玉聘仍
    為實際所有人等語，應可採信。
  (四)至被上訴人雖以上訴人乙○○於原審陳稱：「（問：你父母
    當時土地到底已經給你了沒有？）當時所有權狀雖然在我父
    親那裡，印鑑章我都自己保管了。土地用我的名字，以後就
    是給我們的，但何時沒有明講，買在我名下就是已經給我。
    」等語（見原審卷第80頁 ），顯見271、272、273地號土地
    確係贈與被上訴人及上訴人乙○○共有，而非借名登記云云
    。惟查，依系爭土地之管理、使用、處分權均由陳長庚及陳
    余玉聘行使之情形觀之，係屬借名登記，上訴人乙○○所述
    「土地用我的名字，以後就是給我們的，但何時沒有明講」
    之真意，應係指陳長庚及陳余玉聘日後將土地及所有權狀交
    付之時，方為真正之贈與。故上訴人抗辯陳長庚及陳余玉聘
    於甲○○知情且同意之情形下（有關知情且同意乙節詳下述
    ），將借名登記於甲○○名下之系爭土地設定抵押與乙○○
    ，此部分之土地既已因設定抵押而為實質之處分，其父母為
    示公平，故將借名登記於乙○○名下之土地權狀交給乙○○
    自行保管，同時終止借名登記關係並將土地真正贈與乙○○
    ，而登記於甲○○名下之系爭土地，亦同時終止借名登記為
    可採。
六、系爭土地為抵押權設定及所有權移轉之行為，是否為通謀虛
    偽意思表示？被上訴人有無授權陳余玉聘將系爭土地設定抵
    押權及移轉所有權予上訴人？
  (一)按當事人主張有利於己之事實者，就其事實有舉證之責任。
    民事訴訟法第277 條前段定有明文。而民事訴訟如係由原告
    主張權利者，應先由原告負舉證之責，若原告先不能舉證，
    以證實自己主張之事實為真實，則被告就其抗辯事實即令不
    能舉證，或其所舉證據尚有疵累，亦應駁回原告之請求。又
    原告於其所主張之起訴原因，不能為相當之證明，而被告就
    其抗辯事實，已有相當之反證者，當然駁回原告之請求（最
    高法院17年上字第917號、20年上字第2466號判例參照 ）。
    系爭土地於70年1月29日，經設定擔保權利總價值1,000萬元
    之第一順位抵押權登記予上訴人乙○○。於70年6月17 日，
    經以買賣為原因而移轉所有權登記予上訴人丙○○，再於70
    年7月14 日，經以買賣為原因而移轉所有權登記予上訴人乙
    ○○，為兩造所不爭執。惟被上訴人主張因其經商失敗，上
    訴人恐系爭土地被查封，故未經其同意，持其印章、印鑑證
    明及土地所有權狀，就系爭土地設定抵押權，嗣後並移轉所
    有權，皆屬通謀虛偽登記等語，此既為上訴人所否認，依上
    開說明，被上訴人自應舉證證明系爭土地有通謀虛偽登記之
    事實，倘被上訴人無法舉證以實其說，而上訴人就所抗辯之
    事實，已有相當之反證者，自應認被上訴人前揭主張非實。
  (二)被上訴人就主張通謀虛偽登記部分，係以系爭土地設定及移
    轉過程皆未經其同意為由。惟辦理所有權移轉及抵押權設定
    登記，依法均須提出被上訴人之印鑑證明，而依62年11月30
    日內政部台內戶字第555080號令發布之印鑑登記辦法第5 條
    規定：「申請印鑑登記應由當事人填具印鑑登記申請書及印
    鑑條各一份親自辦理。……」（見本院卷第141頁 ），況被
    上訴人於原審亦陳稱第一次印鑑證明係其申請的（見原審卷
    第88頁），則若未經其同意，如何能取得印鑑證明？且系爭
    土地於70年間已為設定及移轉登記，而查被上訴人係於73年
    5月28 日入台北監獄服刑，有其戶籍謄本可稽（見本院卷第
    184頁 ），故雖被上訴人於70年間因避債而離家，亦未可推
    認其即未與家人尤其是其母親陳余玉聘聯絡而皆不知系爭土
    地設定及移轉過程。又縱上訴人自承於85年方知悉系爭土地
    曾過戶予上訴人丙○○（見原審卷第86頁），86年間方知悉
    所有原委（見原審卷88頁）皆屬真實，但被上訴人於陳長庚
    86年病故後參與繼承時未曾主張，距提起本件訴訟時，亦相
    隔10餘年之久，皆有違常情，顯非無疑。且其於原審亦陳稱
    ：「（問：有一段時間因為公司經營失敗離家欠多少債？）
    好幾百萬元。（問：如何處理？）公司擴充太快，週轉不靈
    ，廠商對我施暴，我愧對家裡長輩，離家出走，我只有初中
    畢，我希望家裡幫我處理，我兄弟都是大學畢業，我走了之
    後由家裡幫我處理。」等語（見原審卷第86頁），顯見其對
    於家裡尤其是由其兄弟幫其處理資金周轉及嗣後清理債務，
    應係知情且同意。況證人即上訴人之生母陳余玉聘亦證稱：
    「（問：借錢借很多，到底欠多少錢有無還？）甲○○有 1
    間三民路的地賣去還錢，乙○○有無幫甲○○還錢我不知道
    ，我只知道甲○○將他名下所有的財產交給我先生及乙○○
    處理。」（見原審卷第59頁），益見被上訴人主張系爭土地
    設定及移轉過程其於86年間方知情云云，並不足採。
  (三)再按行為時（即88年4月21日修正前）之民法531條係規定：
    「為委任事務之處理，須為法律行為，而該法律行為，依法
    應以文字為之者，其處理權之授與，亦應以文字為之。」而
    最高法院44年台上字第1290號判例即謂 ：民法第167條所稱
    之代理權，與同法第531 條所稱之處理權，迥不相同，蓋代
    理權之授與，因本人之意思表示而生效力，無須一定之方式
    ，縱代理行為依法應以書面為之，而授與此種行為之代理權
    ，仍不必用書面。原審適用民法第531條及第760條各規定，
    謂被上訴人應以書面為代理權之授與方為合法云云，自難謂
    當。（民法第531條於88年4月21日修正公布後，本則判例於
    90年3月20日經最高法院90年度第3次民事庭會議決議不再援
    用。）查被上訴人雖否認有授權陳余玉聘處理系爭土地，然
    被上訴人將其印鑑章、印鑑證明書及系爭土地之土地所有權
    狀均交由陳余玉聘保管，且自承希望家裡幫忙處理債務，並
    自行申請第1次印鑑證明（見原審卷第86、88頁 ），堪認被
    上訴人就系爭土地之處理及債務之清償事務，均概括委任由
    陳余玉聘代為處理。雖本件無被上訴人委託陳余玉聘辦理系
    爭土地設定及移轉物權行為並授與代理權之書面，但因本件
    行為當時法律並無要求以書面為必要，自無從以此為相異之
    認定。
  (四)上訴人則抗辯被上訴人原已積欠其1,000餘萬元債務， 並請
    求代其清理債務，故將系爭土地設定抵押權作為擔保，後因
    向上訴人丙○○借款清償被上訴人債務，故再移轉所有權予
    上訴人丙○○等語。經查，證人陳余玉聘證稱：「（問：之
    前談到甲○○欠錢要解決，地設定給乙○○，過戶給丙○○
    ，後來過戶給乙○○，誰決定的？）我們作父母的都知道，
    甲○○的印鑑、權狀都在我這裡，是我交給乙○○去辦，我
    有同意。」（見原審卷第157頁）；而證人張成陸證稱 ：「
    （問：跟雙方是否認識？）我因做生意認識甲○○，甲○○
    做生意欠我錢，我找他媽媽要錢，他媽媽要乙○○出面處理
    我才認識乙○○。（問：甲○○公司買電子零件，欠你多少
    錢？ ）100多萬，將近200萬，我們是開票，每月結1次帳，
    票開3、4 個月。（問：之後有無拿到錢？）有，拿到3成。
    （問：債權人有無開會？）有通知一起去，事先就跟我說好
    3 成，債權人到汽車行找他媽媽，他媽媽找乙○○出面出裡
    ，有開會，去了約1、20人。（問：如何給你3成？）開支票
    給我，甲○○的支票換乙○○交給我們的票，開票的人是公
    司還是個人我不確定，可能是高林電子的票。」等語（見原
    審卷第151頁背面至153頁）；證人徐素琴（上訴人丙○○之
    配偶，亦為高林公司之會計）證稱：「（問：你當時在高林
    電子作會計，乙○○作總經理，是同事關係，過地的這段期
    間，他為何跟你借150萬元？ ）他說他處理甲○○的債務。
    （問：甲○○跟高林電子沒有關係，為何債權人跑到高林電
    子？）因為乙○○在處理。（問：乙○○到最後跟債權人有
    無達成和解？）欠的錢，有的2成，有的3成解決。」等語（
    見原審卷154頁背面至155頁），此與上訴人乙○○所稱因替
    被上訴人處理債務，故先以設定抵押作為擔保，後因向上訴
    人丙○○借款處理債務，復移轉所有權等情相符。
  (五)被上訴人雖另主張債務係由父母親拿錢來處理，並非上訴人
    乙○○借款支付，故未同意設定及移轉行為等語（見原審卷
    第86頁），雖與證人陳余玉聘證稱：「乙○○出面，但錢是
    我出的，處理債務的錢都是我拿出來的，我家的錢都是我在
    處理」等語（見原審卷第157頁 ）相符，但陳余玉聘卻又稱
    ：「（問：總共拿多少錢？）需要多少就付出，我不記得。
    （問：債權人的票有無拿回？）我沒有看到，都是乙○○處
    理。」（見原審卷第158頁 ），則陳余玉聘既稱付出大筆金
    額清償被上訴人債務，且稱家裡錢財由其掌管，卻對支出金
    額多寡完全不知，亦不關注有無清償證明，難謂合理，真實
    性即非無疑。再查，證人歐聖鍾（為上訴人乙○○與被上訴
    人之堂兄弟）於原審證稱：「（問：與乙○○有無金前往來
    ？）有，68、9年我有印象他曾開口跟我借100多萬，我叫他
    找我父親商量。……（問：有無說借錢作什麼？）處理債務
    ，時間久了我不確定，聽說是甲○○有一些債務問題他要幫
    忙處理，這是他親口告訴我他借錢的目的。（問：後來錢有
    無借到？）有，借了100多萬。」（ 見原審卷第129至130頁
    ）；證人劉敬（為上訴人乙○○之姊夫），於原審證稱：「
    （問：你在銀行工作，跟甲○○、乙○○有無金錢往來？）
    平常沒有，69年甲○○先跟我借過錢，……後來乙○○找我
    借錢，他說甲○○公司垮了，跟我岳父借了500萬， ……跟
    我借80萬元。（問：錢來源為何？）存款、現金、支票都有
    ，他是陸續來我家拿。」（見原審卷第135頁）；證人李章
    亮則證稱：（問：有無向乙○○、甲○○借過錢？）甲○○
    我沒有跟他來往，乙○○只有跟我借過一次錢，是為了解決
    甲○○的事情，我大概知道甲○○在外面生意作的不好，乙
    ○○來向我借錢，問我有沒有20萬可以借，我說好，20萬借
    給他，他開了一張21萬左右大約是6 個月左右的支票給我。
    」（見原審卷第139頁），另證人徐素琴亦證稱 ：「（問：
    土地曾過戶到你先生名下？ ）陳勝峰有跟我先生借150萬，
    他爸爸、媽媽說要將土地賣給我們，裡面有質借。」、「（
    問：之後為何過戶回去？）陳勝峰將錢還給我了。」、「（
    問：誰決定賣給你們？）他爸爸、媽媽。」、「（問：是買
    賣還是擔保？）一開始是擔保，後來他要賣，我就買。」、
    「（問：是否被怕執行才過戶？）我要壹個保障」）（見原
    審卷第153至154頁），則上訴人抗辯因提供資金代被上訴人
    清償債務始見就系爭土地設定抵押，嗣再移轉所有權予上訴
    人用以償債，係有對價之行為堪可認定。被上訴人主張處理
    債務係由其父母出資，則不足採。
  (六)至證人陳余玉聘雖於原審審理中證稱：「（問：甲○○要關
    之前，有逃一陣子？）是，69年公司倒了，人家找他要債，
    我也不知道他跑去那裡，他也沒有與我聯絡。（問：期間土
    地是否有設定抵押權及過戶？）是，因為倒債，怕債主來討
    ，我當時在經營貨運的停車場不能讓他的債權人來鬧事，…
    …。（問：為何設定抵押給乙○○？乙○○有無借錢給甲○
    ○？）沒有，土地完全是我跟我先生的財產，當時是交給我
    先生跟乙○○去處理。（問：設定完又過戶給丙○○？）是
    ，因為我們怕外面說我們是假設定，而乙○○是家裡的人，
    所以又過戶給丙○○，丙○○是乙○○的朋友。（問：丙○
    ○有無出錢買？）沒有，只是單純過戶，事情是由我先生及
    乙○○處理。」（見原審卷第57頁）、「（問：丙○○過戶
    給乙○○，有無告訴你？）沒有，乙○○只告訴我土地過戶
    回來了。（問：甲○○知道土地過戶回來後，有發生什麼事
    ？）當時都反對。（問：乙○○有無說土地要還給甲○○？
    ）當時乙○○說這樣處理是為了他債權人來吵，將來會還給
    甲○○。」（見原審卷第63頁），惟又稱：「（問：丙○○
    買土地沒有付錢你為何知道？）我不知道有無付錢，是乙○
    ○跟我先生處理的，我沒有問。」等語（見原審卷第59頁）
    ，惟證人陳余玉聘係被上訴人之生母，且其證詞前後不符，
    故其證詞之可信度已值懷疑，而不足採。又上訴人丙○○於
    原審審理中應詢陳稱：當初就系爭土地設定抵押權時並未見
    到被上訴人，因當時被上訴人積欠債務，為免遭人懷疑，才
    不將系爭土地直接移轉登記予上訴人乙○○（見原審卷第73
    頁及第75頁），惟其亦稱：「（問：土地過戶給你的目的？
    ）我借錢給他，給我保障。」，顯見並非純以避免被上訴人
    之債權人強制執行而辦理所有權移轉。另上訴人乙○○於原
    審審理中陳稱：當初將系爭土地移轉登記予上訴人丙○○時
    ，不知被上訴人有無同意，伊是避嫌，怕被懷疑跟甲○○串
    通惡性倒閉等語（見原審卷第80、81頁），惟其亦稱：「（
    問：2分之1應有部分是甲○○，是誰說要將甲○○的土地過
    戶給丙○○？）甲○○知道，當時他與我父母都還有聯絡。
    」（見原審卷第81頁），故亦難以上訴人片段之陳述即認系
    爭土地之設定抵押權及辦理所有權移轉行為係屬通謀虛偽意
    思表示而無效。
  (七)綜上，被上訴人未能就通謀虛偽情事及過戶與設定抵押權伊
    不知情舉證以實其說，不足採信。雖被上訴人質疑上訴人之
    資力不足以為被上訴人解決債務，惟依上開最高法院17年上
    字第917號、20 年上字第2466號判例意旨，被上訴人既先不
    能舉證，以證實自己主張之事實為真實，則上訴人就其抗辯
    事實即令所舉證據尚有疵累，亦應駁回被上訴人之請求。故
    應認被上訴人已就系爭土地概括授權陳余玉聘設定抵押及移
    轉所有權予上訴人。
七、被上訴人是否應負表見代理之授權人責任？
  (一)按由自己之行為表示以代理權授與他人者，對於第三人應負
    授權人之責任，必須本人有表見之事實，足使第三人信該他
    人有代理權之情形存在，且須第三人基此表見之事實，主張
    本人應負授權人之責任，若第三人不為此項主張，法院不得
    逕將法律上之效果，歸屬於第三人。（最高法院60年台上字
    第2130號判例參照）
  (二)縱認本件被上訴人為系爭土地真正所有權人，且未授權陳余
    玉聘代為處理系爭土地（僅為假設，並非與上述矛盾），但
    陳余玉聘為被上訴人母親，並出資供被上訴人開設公司及購
    買系爭土地，被上訴人並將系爭土地之印鑑、所有權狀、身
    份證均交付陳余玉聘，而陳余玉聘要求上訴人乙○○代被上
    訴人處理積欠債務，並同意系爭土地設定抵押予上訴人乙○
    ○，出售予丙○○，且由陳余玉聘將印鑑、所有權狀親自交
    付上訴人乙○○（ 見原審卷第163頁），堪認足使上訴人信
    陳余玉聘有代理權之情形存在，上訴人乙○○並因此代為出
    資清償被上訴人債務，則上訴人抗辯被上訴人就陳余玉聘所
    為應對上訴人負表見代理之授權人責任，亦屬可採。
八、綜上所述，系爭土地為陳長庚及陳余玉聘購買後借被上訴人
    之名而登記，被上訴人就系爭土地僅為名義上所有權人，且
    被上訴人已概括授權陳余玉聘代為處理，陳余玉聘以被上訴
    人名義將系爭土地設定抵押與乙○○，並移轉所有權予丙○
    ○，非屬無權代理，亦有表見之事實，是陳余玉聘、陳長庚
    前開行為對被上訴人發生效力。而系爭土地現在經登記在上
    訴人乙○○名下及原移轉登記所有權予上訴人丙○○、設定
    抵押權予上訴人乙○○，應認於法均無不合。從而，被上訴
    人主張依據民法第767 條中段規定，請求上訴人塗銷系爭土
    地之所有權移轉及抵押權設定登記，如其聲明第1至3項所示
    ，均為無理由。從而原審就上開無理由部分為被上訴人勝訴
    判決，即有違誤，上訴意旨聲明不服，求予廢棄，為有理由
    ，爰由本院改判如主文所示。
九、又本件事證已臻明確，兩造其餘之攻擊或防禦方法及未經援
    用之證據，經本院斟酌後，認為不足以影響本判決之結果，
    自無逐一詳予論駁之必要，上訴人聲請傳訊出售系爭土地之
    證人歐陳錦欲證明系爭土地之買賣洽淡、簽約、付款及移轉
    登記經過情形，亦認無必要，併此敘明。
十、據上論結，本件上訴為有理由，爰判決如主文。
中    華    民    國    98    年    11    月    3     日
                    民事第十七庭
                          審判長法  官  藍文祥
                                法  官  吳燁山
                                法  官  陳麗芬
正本係照原本作成。
如不服本判決，應於收受送達後20日內向本院提出上訴書狀，其
未表明上訴理由者，應於提出上訴後20日內向本院補提理由書狀
（均須按他造當事人之人數附繕本）上訴時應提出委任律師或具
有律師資格之人之委任狀；委任有律師資格者，另應附具律師資
格證書及釋明委任人與受任人有民事訴訟法第466條之1第1 項但
書或第2項（詳附註）所定關係之釋明文書影本。
中    華    民    國    98    年    11    月    3     日
                                書記官  張永中
附註：
民事訴訟法第466條之1（第1項、第2項）：
對於第二審判決上訴，上訴人應委任律師為訴訟代理人。但上訴
人或其他法定代理人具有律師資格者，不在此限。
上訴人之配偶、三親等內之血親、二親等內之姻親，或上訴人為
法人、中央或地方機關時，其所屬專任人員具有律師資格並經法
院認為適當者，亦得為第三審訴訟代理人。

司法院資訊處製作；財團法人民間司法改革基金會備份。
